【裁判字號】    96,訴,2324
【裁判日期】    970319
【裁判案由】    申請抵繳遺產稅
【裁判全文】
臺北高等行政法院判決
                                     96年度訴字第02324號
                              .
原      告  甲○○
訴訟代理人  黃鴻湖  律師
被      告  財政部臺北市國稅局
代  表  人  凌忠嫄（局長）
訴訟代理人  丙○○
            乙○○
上列當事人間因申請抵繳遺產稅事件，原告不服財政部中華民國
96年5 月4 日台財訴字第09600161890 號（案號：第00000000號
）訴願決定，提起行政訴訟。本院判決如下：
    主  文
訴願決定及原處分關於核定原告申請抵繳被繼承人蔡慶祥遺產稅
之繼承土地因設定抵押權而扣除之權利價值超過新台幣貳佰萬元
部分均撤銷。
上開撤銷部分，被告應作成核准追加抵繳土地價值新台幣貳佰萬
元（即核准本件抵繳土地總價值為貳仟肆佰陸拾貳萬玖仟零參拾
陸元）之處分。
訴訟費用由被告負擔。
    事  實
一、事實概要：原告之配偶蔡慶祥於民國94年4 月17日死亡，由
    原告及蔡智宇、蔡雯涵3 人共同繼承，經被告核定應納遺產
    稅新臺幣（下同）35,359,939元，限繳日期為96年1 月25日
    止。原告於95年11月9 日具文向被告申請以繼承台北市○○
    區○○段三小段36地號等18筆土地（現分割後為同小段36地
    號等20筆土地，下稱系爭土地）抵繳遺產稅，經被告以系爭
    抵繳土地上設有共同擔保之抵押權2 筆，金額分別為200 萬
    元，乃依遺產及贈與稅法施行細則第46條第2 項規定，予以
    扣除400 萬元，並以96年3 月8 日財北國稅徵字第09602073
    56函復核准抵繳價值為22,824,276元。原告就被告扣除抵押
    權金額400 萬元部分不服，提起訴願，經決定駁回後，遂提
    起本件行政訴訟。（原告於本件訴願決定後，因其中抵繳之
    系爭36-3、45-5、47-3及47-4號等4 筆土地更正為公共設施
    保留地，而申請變更抵繳土地單價及持分，經被告同意受理
    後，業以96年5 月18日財北國稅徵字第0960226705號函更正
    核准土地總價值為22,629,036元）。
二、兩造聲明：
    (一)原告聲明：
      1.原處分及訴願決定均撤銷。
      2.被告就系爭土地核准抵繳遺產稅價值為24,629,036元。
    (二)被告聲明：原告之訴駁回。
三、兩造之爭點：系爭土地設定之抵押權所擔保之債權為400 萬
                元或200 萬元？
    (一)原告主張之理由：
      1.謹查被繼承人蔡慶祥生前所有系爭土地於75年5 月7 日
        經訴外人洪欽國為訴外人倪文鈴、黃美雲2 人設定最高
        限額抵押權時，其登記次序雖因記載手續之先後，分別
        編為001 及002 ；惟均係75年5 月7 日同一天登記，其
        登記字號亦同為景美字第043860號。且其權利存續期間
        自75年4 月30日起至78年4 月29日，而債務清償日期亦
        同為78年4 月29日。又雖其權利價值均登記為200 萬元
        ；然其權利範圍則皆為1/2 。
      2.並查債權人倪文鈴、黃美雲與債務人洪欽國係會同訂立
        同紙抵押權設定契約書，該紙契約書於「擔保權利金額
        」欄載明：「共同擔保本金最高限額新台幣貳佰萬元正
        」；而於「債權債務範圍」欄載明倪文鈴債權1/2 ，黃
        美雲債權1/2 。且系爭抵押權登記機關台北市古亭地政
        事務所96年2 月5 日北市古地一字第09630166400 號函
        說明欄第二項亦稱：「查旨揭土地與同段同小段36-1地
        號等68筆共同擔保，前依本所75年收件景美字第4386號
        案辦竣抵押權登記，權利價值為本金最高限額新台幣貳
        佰萬元整，權利人倪文鈴君、黃美雲君等2 人就該抵押
        權所擔保之債權範圍各1/2 …。」顯示債權人倪文鈴、
        黃美雲係共有唯一之抵押權，其權利價值為200 萬元，
        而2 人權利之應有部分各為1/2 。
      3.詎被告不察，率認倪文鈴、黃美雲二債權人之抵押權價
        值均為本金最高限額200 萬元，宣稱依據遺產及贈與稅
        法施行細則第46條第2 項規定應扣除權利價值400 萬元
        ，而於96年3 月8 日核准抵繳土地價值為22,824,276元
        ，已屬違誤。而訴願決定仍認被告核准上開抵繳價值無
        有不合，亦顯非是。因遺產稅之報繳難以無限期耽擱至
        行政救濟程序終了；而系爭土地中36-3、45-5、47-3、
        47-4等4 筆土地亦已更正為公共設施保留地。原告不得
        已，雖於訴願決定後同意被告更正核准抵繳土地價值為
        22,629,036元。但就其所扣除之抵押權價值實難甘服。
    (二)被告主張之理由：
      1.按「納稅義務人申請以其所有或第三人所有之不動產作
        為應納稅款之擔保，如該不動產已設定最高限額抵押權
        ，於計算該不動產價值時，應扣除該最高限額抵押權所
        擔保之最高限額債權金額後認定之；惟其最高限額抵押
        權所擔保之債權，於納稅義務人申請擔保時已告確定者
        ，則應扣除該已告確定之債權及抵押權效力所及之從屬
        債權金額。至該最高限額抵押權所擔保之債權是否已告
        確定，應由稅捐稽徵機關依個案情況，本於職權查明後
        依法認定之。」為財政部92年11月28日台財稅字第0920
        457511 號令所明釋。
      2.次按，最高限額之抵押契約，係指所有人提供抵押物，
        與債權人訂立在一定金額之限度內，擔保現在已發生及
        將可能發生債權之抵押權設定契約而言。此種抵押權所
        擔保之債權，除訂約時已發生之債權外，即將來發生之
        債權，在約定限額之範圍內，亦為抵押權效力所及，雖
        抵押權存續期間內已發生之債權，會因清償或其他事由
        而減少或消滅，原訂立之抵押契約依然有效，嗣後在存
        續期間內陸續發生之債權，債權人仍得對抵押物行使權
        利。此種抵押權不惟其債權之發生屬於將來，及其債權
        之數額，現亦未為確定，僅預定一最高限度額，作為抵
        押權擔保範圍之標準而已。
      3.本案系爭抵繳土地上設有抵押權，權利人分別為倪文鈴
        及黃美雲，權利價值均為本金最高限額200 萬元，依土
        地登記謄本記載，該抵押權之存續期間75年4 月30日至
        78年4 月29日已屆至，其最高限額抵押權自歸於確定，
        權利人倪文鈴等二人自得向債務人請求償還本金最高限
        額各200 萬元價金。另原告僅檢附原始抵押權設定契約
        書影本，並無提示本債務確切金額之資料佐證其訴，且
        為避免抵繳價值之爭議，被告曾多次請原告先行塗銷該
        等抵押權，惟原告96年2 月8 日申請書仍表示願以扣除
        抵押權價值400 萬元後之餘額辦理抵繳，被告遂參酌財
        政部上揭令釋意旨，以原處分核准抵繳價值為22,824,2
        76元，並無不合。又系爭抵繳之土地於完成國有登記後
        ，如經權利人倪文鈴及黃美雲塗銷抵押權，財政部國有
        財產局處分系爭土地時，倘產生抵繳價額超過稅額之情
        事，依遺產及贈與稅法施行細則第48條規定，仍可就溢
        抵金額部分退還原告，併予敘明。
    理  由
一、本件原告起訴時，被告之代表人為許虞哲，嗣於訴訟中變更
    為凌忠嫄，茲據新任代表人具狀聲明承受訴訟，經核無不合
    ，應予准許，合先敘明。
二、按「遺產稅或贈與稅應納稅額在30萬元以上，納稅義務人確
    有困難，不能一次繳納現金時，得於前項規定納稅期限內，
    向該管稽徵機關申請，分12期以內繳納；每期間隔以不超過
    2 個月為限，並准以課徵標的物或其他易於變價或保管之實
    物一次抵繳。」為遺產及贈與稅法第30條第2 項所明定。又
    「納稅義務人申請以繼承或受贈之課徵標的物抵繳遺產稅或
    贈與稅者，其抵繳價值之計算，以該項財產核課遺產稅或贈
    與稅之價值為準。」及「前項抵繳之標的物為折舊或折耗性
    之財產者，應扣除繼承發生日或贈與日至申請抵繳日之折舊
    或折耗額；其經設定他項權利者，應扣除該項權利之價值或
    擔保之債權額。」復分別為遺產及贈與稅法施行細則第46條
    第1 項及第2 項所明定。
三、原告之配偶蔡慶祥於94年4 月17日死亡，由原告及蔡智宇、
    蔡雯涵共同繼承，經被告核定應納遺產稅35,359,939元，限
    繳日期為96年1 月25日止。原告於95年11月9 日具文向被告
    申請以繼承之系爭土地抵繳遺產稅，經被告以系爭土地上設
    有共同擔保之抵押權2 筆，金額分別為200 萬元，予以扣除
    400 萬元，並以96年3 月8 日財北國稅徵字第0960207356函
    復核准抵繳價值為22,824,276元。嗣因其中抵繳之系爭36-3
    、45-5、47-3及47-4號等4 筆土地更正為公共設施保留地，
    原告於96年5 月14日另申請變更抵繳土地單價及持分，經被
    告同意受理後，以96年5 月18日財北國稅徵字第0960226705
    號函更正核准抵繳土地總價值為22,629,036元之事實，為兩
    造所不爭，並有原告前開申請函及被告前開覆函附原處分卷
    可稽，堪信為真實。
四、原告起訴主張：系爭土地之他項權利部分雖因登記次序記載
    二個抵押權人倪文鈴及黃美雲，然渠等為共同抵押權人，該
    土地所設定本金最高限額200 萬元抵押權，倪文鈴及黃美雲
    之權利範圍僅有二分之一，被告誤認渠等之抵押債權各有
    200 萬元，而扣除系爭土地設定他項權利價值400 萬元，顯
    有違法等語。故本件之爭執，在於系爭土地設定之抵押權所
    擔保之債權為400 萬元或200 萬元？
五、經查，原告主張被繼承人蔡慶祥所有系爭土地係於75年4 月
    30日，由前手洪欽國與倪文鈴、黃美雲訂定抵押權設定契約
    書，約定由洪欽國提供系爭土地所有權作為其向倪文鈴、黃
    美雲借款之擔保，擔保本金最高限額為200 萬元，倪文鈴、
    黃美雲就該抵押權擔保之債權範圍各二分之一，而於75年5
    月7 日辦妥抵押權登記等情，業據提出與所述相符之土地抵
    押權設定契約書、系爭土地登記簿謄本及登記機關台北市古
    亭地政事務所96年2 月5 日北市古地一字第09630166400 號
    函為證（見本院卷第21-61 、98頁），堪信為真正。故依上
    開證據，足認系爭土地之登記次序號0000-000及0000-000雖
    分別有抵押權人倪文鈴、黃美雲二筆本金最高限額200 萬元
    之抵押權，惟渠等係共同抵押權人，而就系爭土地所設定上
    開本金最高限額200 萬元抵押權之債權範圍各僅有二分之一
    ，系爭土地所設定上開抵押權所擔保本金最高限額為200 萬
    元，洵堪認定。被告未詳究上開抵押權設定契約書及抵押權
    登記抵押權人倪文鈴、黃美雲之債權範圍為二分之一，逕以
    系爭土地有上開二筆抵押權登記，且登記擔保本金最高限額
    為200 萬元，認抵押權人倪文鈴、黃美雲對系爭土地得行使
    抵押權之本金最高限額各為200 萬元，核定原告申請系爭土
    地抵繳遺產稅應扣除抵押權金額400 萬元，自嫌率斷。
六、綜上所述，被告以系爭土地上所設定抵押權擔保之債權額為
    400 萬元，核定原告申請系爭土地抵繳遺產稅應扣除抵押權
    金額400 萬元，於法尚有違誤，訴願決定未予糾正，亦有未
    洽，原告訴請撤銷，並請求判決如主文第二項所示，為有理
    由，應予准許。
據上論結，本件原告之訴為有理由，爰依行政訴訟法第98條第1
項前段，判決如主文。
中    華    民    國    97    年     3    月   19     日
                    臺北高等行政法院第二庭
                              審判長法  官  徐瑞晃
                                    法  官  陳金圍
                                    法  官  蕭惠芳
上為正本係照原本作成。
如不服本判決，應於送達後20日內，向本院提出上訴狀並表明上
訴理由，如於本判決宣示後送達前提起上訴者，應於判決送達後
20日內補提上訴理由書（須按他造人數附繕本）。
中    華    民    國    97    年     3    月   20     日
                                    書記官  李淑貞


司法院資訊處製作；財團法人民間司法改革基金會備份。
